臺灣板橋地方法院刑事判決　　　　　　　　　　　　　九十一年度訴字第四七二號
　　公　訴　人　臺灣板橋地方法院檢察署檢察官
　　被　　　告　甲○○
　　　　　　　　乙○○
右列被告因公司法等案件，經提起公訴（九十一年度偵字第五八二號），判決如左：
    主  文
甲○○公司負責人，公司應收之股款，股東並未實際繳納而以申請文件表明收足，科
罰金新臺幣萬元，如易服勞役，以銀元佰元即新臺幣玖佰元折算壹日。
乙○○無罪。
    事  實
甲○○係設於臺北縣中和市○○路二○三巷一之四號五樓之治謙實業有限公司（下稱
治謙公司）實際負責人，於民國八十年十一月間申請治謙公司增資四百萬元登記案時
，明知公司股東並未實際繳納股款，竟向不知情之吳小姐借貸三百五十萬元，存入治
謙公司於台北市第一信用合作社所開設帳號八○一九四二號帳戶內，而檢具存款證明
，委由不知情之會計師袁書玲，持該資料向臺灣省政府建設廳申請公司增資登記，而
經台灣省政府建設廳以八十年十一月二十八日八十建三庚字第三八五○一六號函核准
設立。
    理  由
壹、有罪部分
一、認定被告成立犯罪之理由及證據如下：
  (一)刑法第八十條第一項規定，追訴權因一定期間不行使而消滅，係指追訴機關於法
    定期間內怠於行使追訴權，即生時效完成而消滅追訴權之效果。故追訴權消滅時
    效之發生，應以不行使追訴權為其前提要件，又所謂追訴權之行使，應包括偵查
    、起訴及審判程序在內，苟已開始實際偵查，且事實上已在進行中，此時追訴權
    既無不行使之情形，自不生時效進行之問題，觀乎刑法第八十條、第八十三條規
    定之立法意旨，益無疑義。申言之，公訴案件一經檢察官開始偵查，即應認為追
    訴權之行使，同時停止時效之進行（最高法院八十二年度台上字第二一○八號判
    例要旨參照）。本件經檢察官於九十年十月十五日開始偵查，故未罹於時效，首
    先敘明。
  (二)被告甲○○於偵查中自白犯行。
  (三)有治謙公司增資登記資料影本附卷足稽。
二、被告甲○○所為，
  (一)其為治謙公司之實際負責人，明知該公司應收之股款，股東並未實際繳納，竟仍
    虛列作成股東繳納股款明細表等申請文件表明收足，並委請不知情之會計師辦理
    查核後申請辦理公司增資登記，係犯修正前公司法第九條第三項之公司應收股款
    ，股東並未實際繳納，而以申請文件表明收足罪。
  (二)其行為後，原公司法第九條第三項規定，業於九十年十一月十二日修正公布改列
    為同法條第一項，並於同年月十四日生效施行。觀諸上開修正後之規定「公司應
    收之股款，股東並未實際繳納，而以申請文件表明收足，或股東雖已繳納而於登
    記後將股款發還股東，或任由股東收回者，公司負責人各處五年以下有期徒刑、
    拘役或科或併科新臺幣五十萬元以上二百五十萬元以下罰金」，較修正前同法條
    第三項所定內容，顯然較不利於被告，自應適用舊法。
   (三)審酌被告甲○○係公司之實際負責人，竟故意以不實資本證明文件申請增資登
     記，非但違背公司法維護公司財務健全之立法本旨，亦增加交易相對人之潛在
     交易風險，及其犯罪之動機、目的、手段及犯罪後尚知坦承犯行之態度等一切
     情狀，量處如主文所示之罰金，並諭知易服勞役之折算標準。
三、被告甲○○經合法傳喚無正當理由不到庭，但其既經諭知科處罰金，依刑事訴訟
    法第三百零六條規定，自得不待其陳述逕行判決。
貳、無罪部分
一、公訴意旨另以：被告乙○○係前述治謙公司登記負責人，竟與其夫即被告甲○○
    基於犯意聯絡及行為分擔，共同為前述違反公司法之行為，因認其亦涉有違反修
    正前公司法第九條第三項之罪嫌。
二、按犯罪事實應依證據認定之，無證據不得推定其犯罪事實；又不能證明被告犯罪
    者，應諭知無罪之判決；刑事訴訟法第一百五十四條、第三百零一條第一項分別
    定有明文。又刑事訴訟上證明之資料，無論其為直接或間接證據，均須達於通常
    一般之人均不致有所懷疑，而得確信其為真實之程度，始得據為有罪之認定，若
    其關於被告是否犯罪之證明未能達此程度，而有合理懷疑之存在，致使無從形成
    有罪之確信，根據「罪證有疑，利於被告」之證據法則，即不得遽為不利被告之
    認定（參照最高法院七十六年臺上字第四九八六號判例）。
三、公訴人認被告涉有違反公司法罪嫌，係基於下列證據：(1)被告乙○○供稱未繳納
    增資款項，核與被告甲○○所供：未向乙○○收錢，而是向吳小姐借貸三百五十
    萬元辦理增資等語相符。(2)被告乙○○既然同意擔任治謙公司之負責人，對於公
    司之營運自難全然諉稱不知。況且，辦理增資過程中，尚需使用被告乙○○之相
    關證件，而被告二人又係同居共財之夫妻關係，被告乙○○於公司辦理增資乙情
    ，自難諉為不知。被告乙○○於偵查中則辯稱：我只是掛名，實際上公司都是甲
    ○○在經營，我不知情等語。
四、本院認定被告乙○○無罪理由下：
  (一)按所謂「公司負責人」，係指「符合公司法第八條規定之負責人」而言，復參酌
    犯罪之處罰，除須具備構成要件相當性（行為侵害性，亦即行為要素）、行為之
    違法性外，尚須具備行為之有責性（即責任要素，亦即歸責可能性）之刑事法理
    。該條款之代罰對象，應係指「符合公司法第八條規定之所謂公司負責人」，且
    須「實際參與公司業務執行之人」，二者兼備始可，否則，如偏狹的認係「登記
    之負責人」，若登記之負責人實際上並不過問公司事務，公司之一切業務均由職
    務範圍內之負責人即幾人掌理時，則實際執行公司業務之負責人不必「代罰」，
    不過問公司事務之登記負責人反應「代人受過」，豈符公平正義原則及立法本意
    （最高法院八十六年度台上字第二五七０號判決意旨參照）。
  (二)被告甲○○係治謙公司實際負責人，並實際負責公司財務、業務等事項，業經本
    院以八十九年度易字第四三八號刑事判決書認定屬實，有判決書一份附於卷內可
    證。又被告甲○○於偵查中也供稱：「公司的確都是我在經營，我太太都不知情
    」一語，因此，被告乙○○辯稱其不知情，即非無據。公訴人僅以被告二人為同
    財共居之夫妻關係，即推論被告乙○○對於本件違反公司法之不實增資行為知情
    ，顯然缺乏相當之積極證據，尚不能以此推測之方法，作為裁判基礎。
  (三)因此，本件關於被告乙○○是否犯罪之證明未能達確信之程度，仍有合理懷疑之
    存在，根據「罪證有疑，利於被告」之證據法則，即不得遽為不利被告之認定。
    此外，本院復查無其他積極證據，足以證明被告乙○○涉有違反公司法犯行，既
    不能證明其犯罪，依前述說明，自應諭知無罪之判決。
五、被告乙○○經合法傳喚無正當理由不到庭，但其既經諭知無罪，依刑事訴訟法第
    三百零六條規定，自得不待其陳述逕行判決。
參、適用之法條：
    刑事訴訟法第二百九十九條第一項前段、第三百零一條第一項、第三百零六條，
    修正前公司法第九條第三項，刑法第十一條前段、第二條第一項前段、第四十二
    條第二項，罰金罰鍰提高標準條例第二條，現行法規所定貨幣單位折算新臺幣條
    例第二條。
中      華      民      國    九十一    年      四      月    二十九    日
                                          法  官  劉以全
右正本證明與原本無異。
如不服本判決，應於判決送達後十日內，向本院提出上訴狀。
                                          書記官  廖舜宜
中      華      民      國    九十一    年      四      月    二十九    日
附錄本案論罪科刑法條全文
修正前公司法第九條
公司設立登記後，如發現其設立登記或其他登記事項，有違法情事時，公司負責人各
處一年以下有期徒刑、拘役或科或併科新臺幣六萬元以下罰金。
公司負責人對於前項登記事實，為虛偽之記載者，依刑法或特別刑法有關規定處罰。
公司應收之股款，股東並未實際繳納，而以申請文件表明收足，或股東雖已繳納而於
登記後將股款發還股東，或任由股東收回者，公司負責人各處五年以下有期徒刑、拘
役或科或併科新臺幣六萬元以下罰金。
前三項裁判確定後，由法院檢察處通知中央主管機關撤銷其登記。
